臺灣高等法院臺南分院刑事裁定
110年度抗字第84號
抗  告  人  
即 受刑 人  甲○○
上列抗告人因定應執行刑案件，不服臺灣臺南地方法院中華民國
109年12月28日109年度聲字第2396號裁定，提起抗告，本院裁定
如下：
    主  文
原裁定撤銷。
甲○○犯如附表所示各罪所處之刑，應執行有期徒刑肆年。
    理  由
一、抗告意旨略以：抗告人所涉為施用毒品、竊盜之罪，實屬低
    度行為，但原裁定反為高度之應執行刑，顯有不公。抗告人
    深明犯罪會自食惡果，然本件應執行刑竟如此之重，請給予
    抗告人一個合理、公平之裁定。
二、按法律上屬於自由裁量之事項，並非概無法律性之拘束。自
    由裁量係於法律一定之外部性界限內（以定執行刑言，即不
    得違反刑法第51條之規定）使法官具體選擇以為適當之處理
    ；因此在裁量時，必須符合所適用之法規之目的。更進一步
    言，須受法律秩序之理念所指導，此亦即所謂之自由裁量之
    內部性界限。關於定應執行之刑，既屬自由裁量之範圍，其
    應受此項內部性界限之拘束，要屬當然（最高法院80年台非
    字第473號判決意旨參照）。又法律上賦予法院或法官自由
    裁量之事項，並非得恣意任為或毫無限制，而須在法規或法
    律原則之規範界限內，衡酌個案之具體情況，為公平、合理
    、適當之裁決。是於裁量時，自須受法律規範之目的、精神
    、理念及法律秩序所指導。另刑法第50條規定，裁判確定前
    犯數罪者，併合處罰之，屬強制規定，目的在使被告（或受
    刑人）得依同法第51條各款規定，享有併合處罰、限制加重
    刑罰之恤刑利益（最高法院98年度台抗字第697號刑事裁定
    參照）。而數罪併罰，分別宣告多數有期徒刑者，於各刑中
    之最長期以上，各刑合併之刑期以下，定其刑期，但不得逾
    30年，刑法第51條第5款定有明文。另因刑罰之科處，應以
    行為人之責任為基礎，考量人之生命有限，刑罰對被告造成
    之痛苦程度，係以刑度增加而生加乘效果，而非等比方式增
    加，如以實質累加方式執行，刑責恐將偏重過苛，不符現代
    刑事政策及刑罰之社會功能，故透過定應執行刑程序，採限
    制加重原則，授權法官綜合斟酌被告犯罪行為之不法與罪責
    程度、各罪彼此間之關聯性（例如數罪犯罪時間、空間、各
    行為所侵害法益之專屬性或同一性、數罪對法益侵害之加重
    效應等）、數罪所反應被告人格特性與傾向、對被告施以矯
    正之必要性等，妥適裁量最終具體應實現之刑罰，以符罪責
    相當之要求。因此，法院於酌定執行刑時，應體察法律恤刑
    之目的，為妥適之裁量，俾符合實質平等原則，否則有悖於
    公平正義，即有裁量權行使不當之違失（最高法院104年度
    台抗字第836號刑事裁定參照）。申言之，就宣告多數有期
    徒刑者，我國法制係採加重單一刑主義，此即刑法第51條第
    5款規定：「宣告多數有期徒刑者，於各刑中之最長期以上
    ，各刑合併之刑期以下，定其刑期。但不得逾30年」。考量
    立法者所以就宣告多數有期徒刑者採行加重單一刑主義，除
    著眼於緩和多數有期徒刑合併執行所造成之苛酷外，更重在
    避免責任非難之重複，蓋有期徒刑之科處，不僅在於懲罰犯
    罪行為，更重在矯治犯罪行為人、提升其規範意識、回復社
    會對於法律規範之信賴，是應併合處罰之複數有期徒刑倘一
    律合併執行，將造成責任非難之效果重複滿足、邊際效應遞
    減之不當效果，甚至有違責任主義，故採行加重單一刑主義
    ，以期責罰相當。是法院就應併合處罰之數個有期徒刑宣告
    定其應執行刑時，不僅應遵守「以宣告各刑中之最長期為下
    限，各刑合併之刑期為上限，但最長不得逾30年」之外部界
    限，更應受「比例原則、平等原則、責罰相當原則、重複評
    價禁止原則」等內部界限之支配。具體而言，行為人所犯數
    罪倘屬相同之犯罪類型者，於併合處罰時其責任非難重複之
    程度較高，自應酌定較低之應執行刑；然行為人所犯數罪雖
    屬相同之犯罪類型，但所侵犯者為具有不可替代性、不可回
    復性之個人法益（如殺人、妨害性自主）時，於併合處罰時
    其責任非難重複之程度則較低，而可酌定較高之應執行刑；
    另行為人所犯數罪不但犯罪類型相同，且其行為態樣、手段
    、動機均相似者，於併合處罰時其責任非難重複之程度更高
    ，更應酌定較低之應執行刑；反之，行為人所犯數罪各屬不
    同之犯罪類型者，於併合處罰時其責任非難重複之程度最低
    ，當可酌定較高之應執行刑。從而，數罪併罰在定其應執行
    之刑之際，自應再為應執行之刑的決定，亦屬一種特別的量
    刑過程，其考量結果，並非單純表示一種數罪刑度的總和而
    已，而是再次對於同一行為人責任的檢視。相較刑法第57條
    定有科刑時應審酌的事項，此項規定係對一般個別犯罪行為
    之裁量而言。而合併刑之宣告，則屬一種對犯罪人本身及所
    犯之各種犯罪的綜合判斷。故定執行之刑的宣告，並非在法
    定範圍之內自由裁定，應注意行為人從其犯數罪所反映的人
    格特性，及考量刑法目的相關刑事政策，妥為宣告。而刑法
    的功能中，除一般預防及特別預防之外，更重要的是，行為
    人再社會化及具體的社會保護作用，否則加諸過度之刑罰於
    被告，徒僅造成責任報應，去實現一個未知、抽象的正義。
    因此，是否為被告長期性監禁宣告的同時，應一併考量被告
    犯案情節對社會之衝擊，並注意此舉是否造成被告更生絕望
    的心理影響，使得被告的人格遭受過度壓抑或破壞。換言之
    ，必須考量刑罰手段的相當性，儘量選擇能使受刑人復歸社
    會生活之刑罰方法，不宜過度強調所謂一般預防的刑罰目的
    ，此應亦屬最高法院所揭示「內部界限」之意義。
三、經查：
  ㈠抗告人因竊盜等案件，經法院先後判處如附表所示之刑（計1
    7罪），均經分別確定在案，有各該判決書及臺灣高等法院
    被告前案紀錄表可稽。嗣由臺灣臺南地方檢察署檢察官聲請
    定應執行刑，並檢附抗告人於民國109年12月16日具狀請求
    檢察官就得易科罰金之罪與不得易科罰金之罪合併定其應執
    行刑之數罪併罰聲請狀1份為證，經犯罪事實最後判決法院
    之臺灣臺南地方法院審核卷證結果，認其聲請為正當，依刑
    事訴訟法第477條第1項，刑法第53條、第51條第5款，裁定
    合併應執行刑有期徒刑5年。
  ㈡抗告人所犯如附表所示各罪所宣告之刑，其中單罪最長期者
    為有期徒刑10月，各罪（17罪）刑期全部加總為外部界限。
    又因其中如附表編號2至4所示計3罪、附表編號6、7所示計2
    罪、附表編號8至16所示計9罪，分別經臺灣臺南地方法院以
    108年度訴字第222號、108年度訴字第578號、108年度易字
    第1261號各定應執行有期徒刑1年2月、1年5月、1年2月確定
    。揆諸前揭說明，本件定其應執行刑，不得逾越刑法第51條
    第5款所定法律之外部界限，即不得重於附表編號1至17所示
    宣告刑之總和，亦應受內部界限之拘束，即不得重於前定之
    執行刑（有期徒刑1年2月、1年5月、1年2月）及尚未定刑之
    罪宣告刑之總和（即有期徒刑5年6月）。是原審就附表所示
    17罪定應執行有期徒刑5年，係在其單罪最長刑期10月以上
    及外部、內部界限之範圍內，並未踰越刑法第51條第5款及
    附表所示曾定應執行刑暨尚未定刑宣告刑總和之限制，固非
    無據。
  ㈢然查，抗告人犯附表所示各罪，經核各確定判決所示，抗告
    人係於107年8月至108年1月間之密切時間內，陸續犯下附表
    所示各罪。又衡以抗告人附表所示各罪，為竊盜（計11罪）
    、施用毒品（計6罪）等罪，並其竊盜之犯罪手法同為以黏
    取方式竊取香油錢，即所犯數罪屬相同之犯罪類型，侵害法
    益之型態相當，行為態樣、手段、動機均相似，揆諸前揭說
    明，於併合處罰時其責任非難重複之程度較高，應酌定較低
    之應執行刑。原裁定未予詳究抗告人所犯各罪態樣、關係、
    非難重複性，回復受侵害之社會秩序需求之高低，矯治受刑
    人之效益，實現刑罰經濟功能，致所定應執行刑不符合比例
    原則及責罰相當原則，難謂與上開內部性界限之法律目的及
    刑罰之公平性無違。復考量因生命有限，刑罰對抗告人造成
    之痛苦程度，係隨刑度增加而生加乘效果，而非以等比方式
    增加，是以隨罪數增加遞減其刑罰之方式，當足以評價行為
    之不法性之法理，本院認原裁定裁量權之行使尚非妥適，自
    屬難昭折服。從而，抗告人指摘原裁定不當，非無理由，應
    由本院將原裁定予以撤銷。
四、原審既已就附表所示之刑之執行刑為實體審酌，則本院自為
    裁定並未損及抗告人審級利益，依刑事訴訟法第413條後段
    規定得自為裁定。本院經核認原聲請為適當，並考量抗告人
    所犯各罪之行為方式、危害情況、侵害之法益、犯罪次數，
    及整體犯罪非難評價等總體情狀，綜合判斷，爰就如附表所
    示各罪定其應執行有期徒刑4年。
據上論斷，應依刑事訴訟法第413條、第477條第1項，刑法第53
條、第51條第5款，裁定如主文。　　
中　　華　　民　　國　　110 　年　　2 　　月　　8 　　日
                  刑事第三庭    審判長法　官  陳連發
                                      法　官  何秀燕
                                      法　官  洪榮家
以上正本證明與原本無異。
如不服本裁定，應於收受本裁定後五日內向本院提出抗告狀。
　　　　　　　　　　　　　　　　　　　書記官  謝麗首
中　　華　　民　　國　　110 　年　　2 　　月　　8 　　日